【裁判字號】    97,簡,4
【裁判日期】    980716
【裁判案由】    塗銷抵押權設定登記
【裁判全文】
臺灣雲林地方法院民事判決                 97年度簡字第4號
原      告
即反訴被告  黃○○
訴訟代理人  張昱裕律師
被      告  癸○○
訴訟代理人  丑○○
被      告  玄○○○
            巳○○
            午○○
            卯○○○
            辰○○
            酉○○
            申○○
            未○○
            地○○
                        96號.
            宇○○
                        32巷.
            天○○
                        巷21.
            戌○○
            亥○○
            Ａ○○
            子○○
            丁○○
            丙○○
            戊○○
            辛○○
            壬○○
            己○○
            甲○○○
            庚○○
被      告
即反訴原告  宙○○即曾茂林
訴訟代理人  寅○○
            乙○○
上列當事人間請求塗銷抵押權設定登記事件，本院於民國98年7
月2 日言詞辯論終結，判決如下：
    主  文
被告應將原告所有坐落雲林縣大埤鄉○○巷段九五六地號，面積
四三三五平方公尺，權利範圍全部，於民國四十一年十一月十三
日設定權利價值在萊稻谷壹萬伍仟台斤正之抵押權登記塗銷。
反訴原告之訴駁回。
本訴訴訟費用新台幣壹萬肆仟捌佰柒拾元由被告連帶負擔，反訴
訴訟費用新台幣肆仟零捌拾元由反訴原告即宙○○負擔。
    事實及理由
一、本訴部分
  (一)原告起訴主張：緣訴外人吳琴於民國（下同）41年11月13
    日，以其所有坐落在雲林縣大埤鄉○○巷段956 地號土地（
    下稱系爭土地），為訴外人即被告之被繼承人曾平連設定抵
    押權（下稱系爭抵押權），以擔保權利價值在萊稻谷15,000
    台斤，存續期間自41年11月10日至45年11月30日之債權（下
    稱系爭債權），嗣原告買受系爭土地後，因系爭債權迄今均
    無人行使權利，已逾15年之請求權消滅時效及5 年之行使抵
    押權除斥期間，經查訴外人曾平連已於45年3 月4 日死亡，
    爰依法訴請訴外人曾平連之繼承人塗銷系爭抵押權。並聲明
    如主文第一項、第三項前段所示。
  (二)被告則稱以：
  1.被告宙○○辯以：伊於33年3 月間赴日本在北京設立的華北
    高等工業學校就讀，時逢第二次世界大戰及兩岸對立，因與
    家人失聯，經姪兒於47年10月16日向嘉義地方法院聲請死亡
    宣告，並經嘉義地方法院宣告伊於43年4 月3 日死亡，嗣與
    家人再度取得聯繫後，胞妹癸○○並代為聲請撤銷死亡宣告
    ，經嘉義地方法院於85年11月21日以84年度撤亡字第3 號民
    事判決撤銷撤銷伊之死亡宣告，惟無人告知伊上情，伊遲至
    98年2 月間始得知死亡宣告已經撤銷。因伊於死亡宣告期間
    無法行使請求權，是系爭債權與抵押權對伊均尚未逾時效，
    爰聲明：原告之訴駁回。訴訟費用由原告負擔。
  2.被告癸○○之訴訟代理人丑○○則以：年代甚久，且契約兩
    造均過世，故不知悉系爭抵押權為辯，請本院依法辦理。
  3.其餘被告均經合法通知，未於言詞辯論期日到場，亦未提出
    任何書狀說明。
二、反訴部分
  (一)反訴原告宙○○主張：伊受死亡宣告期間無法行使請求權，
    是系爭債權對伊尚未因時效而消滅等情如本訴答辯所主張，
    爰依法提起反訴，請求反訴被告依系爭債權為給付，並聲明
    ：反訴被告即原告應給付全體共有人新台幣370,440 元，及
    自45年12月1 日起至清償日止，按年息5 ％計算之利息。訴
    訟費用由反訴被告負擔。
  (二)反訴被告則辯稱：反訴原告宙○○雖曾受死亡宣告，惟死亡
    宣告並不影響系爭債權請求權客觀上可行使時點，是應自系
    爭債權清償期屆至時為可行使時點之認定，即對反訴被告而
    言其債權請求權仍罹於時效而消滅。至於撤銷死亡宣告判決
    ，依法對任何人均有效力之規定，乃因此種判決為形成判決
    使然，並不使客觀上已經罹於時效之請求權可以因此而告復
    活，是反訴原告宙○○主張系爭債權尚未罹於時效乙節，容
    有誤會，爰聲明如主文第二項、第三項後段所示。
三、程序方面
  (一)按被告於言詞辯論終結前，得在本訴繫屬法院，對於原告及
    就訴訟標的必須合一確定之人提起反訴。又反訴之標的如專
    屬於他法院管轄或與本訴之訴訟標的及其防禦方法不相牽連
    者，不得提起。民事訴訟法第259 條、第260 條第1 項定有
    明文。依此，本訴既為訴請塗銷系爭抵押權事件繫屬於本院
    ，而與反訴訴訟標的之法律關係發生之原因相同，又本訴及
    反訴行同種訴訟程式，合併審理並無礙反訴原告即本訴被告
    防禦情況且有助於解決紛爭維護當事人訴訟利益下，是反訴
    原告提出本件反訴，依法自應准許之。
  (二)次按訴狀送達後，原告不得將原訴變更或追加他訴。但有下
    列各款情形之一者，不在此限：一、被告同意者。二、請求
    之基礎事實同一者。三、擴張或減縮應受判決事項之聲明者
    。四、因情事變更而以他項聲明代最初之聲明者。五、該訴
    訟標的對於數人必須合一確定時，追加其原非當事人之人為
    當事人者。六、訴訟進行中，於某法律關係之成立與否有爭
    執，而其裁判應以該法律關係為據，並求對於被告確定其法
    律關係之判決者。七、不甚礙反訴被告之防禦及訴訟之終結
    者。被告於訴之變更或追加無異議，而為本案之言詞辯論者
    ，視為同意變更或追加。又原告於判決確定前，得撤回訴之
    全部或一部，但被告已為本案之言詞辯論者，應得其同意，
    民事訴訟法第255 條、第262 條第1 項分別定有明文。經查
    ：
  1.原告起訴時請求被告癸○○等人與王簡淑媛、簡炯殷、許簡
    惠君、簡炯倫、簡周菊、簡弘益、簡弘佑及簡麗真等人應塗
    銷坐落雲林縣大埤鄉○○巷段956 地號土地所有權全部於民
    國41年11月13日設定權利價值在萊稻谷壹15,000台斤正之抵
    押權登記，然因被告王簡淑媛、簡炯殷、許簡惠君、簡炯倫
    、簡周菊、簡弘益、簡弘佑及簡麗真等人已依法拋棄繼承，
    並非訴外人曾平連之繼承人，本訴原告於民國97年3 月11日
    具狀撤回對王簡淑媛、簡炯殷、許簡惠君、簡炯倫、簡周菊
    、簡弘益、簡弘佑及簡麗真等8 人之訴訟，核與上開規定相
    符，合先敘明。
  2.又原告主張系爭抵押權之登記權利人為訴外人曾平連（已歿
    ），且為被告癸○○等人與子○○、丁○○、丙○○、戊○○、辛○○、壬○○、己○○、甲○○○及庚○○等人所共
    同繼承，則本訴原告於訴狀送達後，追加原非被告之子○○
    、丁○○、丙○○、戊○○、辛○○、壬○○、己○○、甲○○○、庚○○等9 人為被告，依上開規定，核無不合，應
    予准許。
  3.反訴原告宙○○起訴請求反訴被告給付反訴原告在萊稻穀
    15,000台斤，及自45年12月1 日起至清償日止，按年息5％
    計算之利息，並按月息5 分計算之遲延利息，嗣於本院98年
    7 月2 日言詞辯論時，變更訴之聲明為反訴被告應給付全體
    共有人新台幣370,440 元，及自45年12月1 日起至清償日止
    ，按年息5 ％計算之利息，並撤回其餘之請求，核與上開規
    定相符，應予准許，併予敘明。
  (三)被告癸○○、玄○○○、巳○○、午○○、卯○○○、辰○○、酉○○、申○○、未○○、地○○、宇○○、天○○、
    戌○○、亥○○、Ａ○○、子○○、丁○○、丙○○、戊○○、辛○○、壬○○、己○○、甲○○○、庚○○經合法通
    知，未於最後言詞辯論期日到場，核無民事訴訟法第386 條
    各款所列情形，爰依本訴原告之聲明，由其一造辯論而為判
    決。
四、兩造不爭執之事實
  (一)雲林縣大埤鄉○○巷段956 地號土地於96年8 月15日以買賣
    為原因登記為本訴原告所有，於民國41年11月13日，訴外人
    吳琴將此土地設定擔保權利價值在萊稻穀15000 台斤之抵押
    權予訴外人曾平連，曾平連於45年3 月4 日死亡，被告等均
    為曾平連之繼承人。
  (二)反訴原告即本訴被告宙○○於43年4 月3 日被法院為死亡宣
    告，於85年11月21日撤銷死亡宣告。
五、得心證之理由
    本件兩造主要之爭點在於債權請求權及抵押權請求權是否均
    已罹於時效？若否，反訴原告即本訴被告宙○○得否行使該
    債權請求權？茲逐點析述如下：
  (一)按消滅時效，自請求權可行使時起算，民法第128 條前段定
    有明文。所謂請求權可行使時，係指其行使請求權已無法律
    上之障礙而言，至因權利人個人事實上之障礙不能行使請求
    權者，並不能阻止時效之進行。有最高法院63年台上字第
    1885號判例、92年台上字第2039號判決、96年台上字第1239
    號判決意旨可資參照。次按民法第9 條第1 項規定受死亡宣
    告者，以判決內所確定死亡之時，推定其為死亡。所謂推定
    ，並無擬制效力，自得由法律上利害關係人提出反證以推翻
    之。故利害關係人不提起撤銷死亡宣告之訴，而另案為當事
    人時，得提出反證，以推翻宣告死亡判決所為之推定，但僅
    限於該案之特定事件當事人間有其效力。亦有最高法院51年
    台上字第1732號判例、82年台上字第866 號判決及最高法院
    67年度第14次民事庭庭推總會議決議意旨供參。是受死亡宣
    告之權利人，於法律上仍非不得行使其應有之權利，是其請
    求權時效之起算或進行，自不因死亡宣告而受有影響。
  (二)被告宙○○主張伊因受有死亡宣告，消滅時效應自其死亡宣
    告撤銷時即85年11月21日起算，是至今仍未罹於時效等語，
    並提出戶籍謄本、嘉義地方法院84年度撤亡字第3 號民事判
    決、財團法人海峽交流基金會證明書等件影本為據，惟查，
    被告宙○○因留滯大陸致不知繼承系爭債權而未及行使，依
    首揭說明，其事由自屬被告宙○○個人事實上之障礙，不能
    阻止時效之進行，是被告宙○○主張本件消滅時效應自85年
    11月21日起算，已有未合。
  (三)而系爭債權之登記日期：41年11月13日、債權範圍：全部、
    權利價值：在萊稻谷15,000台斤正、存續期間：自41年11月
    10 日 至45年11月30日、權利標的：所有權、設定義務人：
    吳琴等情，有系爭土地之土地登記謄本在卷可查，則系爭抵
    押權所擔保債權最後可行使之日期，依謄本所載即為45年11
    月30日，以債權請求權消滅時效最長15年計，系爭債權之請
    求權消滅時效至遲於60年11月30日即罹於時效，而系爭抵押
    權，於消滅時效完成後5 年間不行使而消滅，亦為民法第
    880 條所明定，是原告主張系爭債權與系爭抵押權均已罹於
    時效部分，核無不合，自屬有據。
  (四)至於反訴原告即本訴被告宙○○以系爭債權未逾時效為由，
    請求反訴被告依系爭債權給付370,440 元予全體繼承人乙節
    ，因系爭債權之設定義務人及債務人為吳琴，有土地登記謄
    本在卷可稽，非反訴被告，基於債權之相對性，
    本件債權請求權係發生在吳琴或其繼承人與反訴原告間，亦
    即反訴原告宙○○應請求吳琴或其繼承人返還上開債務，其
    向反訴被告請求即無理由，而反訴原告宙○○復未能提出其
    他反訴被告對其負有債務之事證可供本院審酌，是反訴原告
    宙○○依系爭債權請求反訴被告給付上開金額，要屬無據，
    自不予准許。
  (五)綜上所述，本訴原告主張系爭抵押權已罹於時效，故請求本
    訴被告塗銷系爭抵押權部分，為有理由，應予准許。至反訴
    原告依系爭債權請求反訴被告給付全體共有人370,440 元，
    及自45年12月1 日起至清償日止，按年息5 ％計算之利息，
    要屬無據，應予駁回。
六、本訴之訴訟費用為裁判費1,770 元、登報費用13,100元，總
    計14,870元（原告已先行支出），應由被告連帶負擔；反訴
    之訴訟費用為裁判費4,080元，應由反訴原告自行負擔。
七、因本案事證已臻明確，兩造其餘主張陳述及所提之證據，均
    毋庸再予審酌，附此敘明。
八、據上論結，原告之訴為有理由，反訴原告之訴為無理由，依
    民事訴訟法第385 條第1 項前段、第2 項、第78條，第85條
    第2 項，判決如主文。
中    華    民    國    98    年    7       月  16    日
                  民事第一庭    法  官  黃瑞井
以上正本係照原本作成
如對本判決上訴，須於判決送達後廿日內向本院提出上訴狀
中    華    民    國    98    年    7     月    16    日
                                書記官  林美鳳


司法院資訊處製作；財團法人民間司法改革基金會備份。
